臺灣臺南地方法院民事判決　　　　　　　95年度訴字第1519號
原　　　告　甲○○
訴訟代理人　蘇新竹律師
　　　　　　張清富律師
被　　　告　丙○○
　　　　　　丁○○
共　　　同
訴訟代理人　蕭麗琍律師
上列當事人間請求確認質權存在事件，經本院於民國96年2月14
日言詞辯論終結，判決如下：
    主  文
原告之訴駁回。
訴訟費用由原告負擔。
    事實及理由
壹、程序方面：按確認之訴非原告有即受確認判決之法律上利益
    者，不得提起。所謂即受確認判決之法律上利益，係指法律
    關係之存否不明確，原告主觀上認其在法律上之地位有不安
    之狀態存在，且此種不安之狀態，能以確認判決將之除去者
    而言，若縱經法院判決確認，亦不能除去其不安之狀態者，
    即難認有受確認判決之法律上利益，最高法院52年臺上字第
    1240號著有判例。原告主張其就附表所示股票有質權存在，
    並聲請拍賣質物，惟被告否認有權利質權存在之事實，是經
    本院以95年度抗字第8號駁回聲請拍賣確定，故被告之否認
　　已導致原告之質權人的法律上地位有不安狀態存在，且此不
  　安狀態能以確認判決除去之。從而，原告提本件確認之訴，
    應予准許。
貳、原告主張：
一、訴外人乙○○任職於臺證綜合證券股份有限公司，因業務關
    係於民國（下同）87年10月22日持有被告二人所交寄欲集保
    如附表所示之萬通銀行及開億公司股票（下稱系爭股票），
    惟乙○○未經被告同意或授權，擅將系爭股票質押予原告，
    乙○○因侵占犯行，業經刑事判決認定屬實（臺灣臺南地方
    法院88年度易字第3114號、89年度訴字第769號、臺灣高等
    法院臺南分院89年上訴字第1121號）。嗣被告以系爭股票遭
    設質受有損害為由訴請乙○○及臺證綜合證券股份有限公司
    賠償，亦經法院判決連帶賠償被告丙○○新臺幣（下同）
    478,088元，被告丁○○688,822元。
二、乙○○交付原告之股票既已蓋妥被告印鑑章，形式上已符合
    股票設質之情形，至於被告原始授權內容，究係交付集保或
    其他目的，非原告所得知，從交付之股票外觀資料亦無從辯
    別，故應認本件已有設質之表見事實，應由被告就出質行為
    負表見代理之責。又原告非從事股票相關業務人員，與乙○○僅有借款往來之關係，是原告自無從得知乙○○是否基於
    業務或其他原因不法取得股票，況乙○○持有股票原因既有
    異於一般集保情形，而係被告與有過失，擅將股票私下交付
    乙○○所致，自足令不知情之原告相信乙○○所稱，係向朋
    友借來質押借款等語，該等設質依客觀資料復無異常情形，
    足令原告知悉並無授權情形，則原告自非明知或可得而知之
    狀態。
三、被告於前案拍賣質物抗告程序中，固主張乙○○僅交付股票
    ，未以記名背書方式，不生設質效力云云，惟關於公司股票
    轉讓、設質之背書方式，解釋上本得以直接交付、空白背書
    之方式為之，此觀經濟部83年6月6日商字第209160號解釋函
    令及最高法院91年臺抗字第475裁定即明，本件被告既已於
    系爭股票出讓人欄位蓋章並交付原告持有，依法即生質權效
    力。
四、綜上，原告就系爭股票確有質權存在，該等質權復為被告所
    否認，爰提起本件確認之訴等語，並聲明：確認原告就附表
    所示股票有質權存在。
參、被告則以：
一、乙○○僅將系爭股票暫時交付予原告，待屆期清償時，再行
    贖回，其真意僅是將被告之股票暫時交由原告扣留，並無民
    法上設質之意思，更不可能以被告名義出質系爭股票。
二、乙○○於審理時證稱，伊與原告有多次借貸，其持被告之股
    票向原告借貸時，即表明自己要借錢，而非被告，此與表見
    代理人需對第三人表示其為本人之代理人的情形並不相同，
    乙○○既未對原告表示其為被告之代理人，亦未曾表示被告
    有設質之意思，自無表見代理適用之問題，且原告明知系爭
    股票為被告所有，竟由姜馨如持向原告借款，原告顯非善意
    。況乙○○任職證券公司乃原告所知悉，被告丁○○又是原
    告女兒的同學，乙○○持被告之記名股票向原告借錢時，原
    告自可查詢被告是否有設質之意思或有無提供給乙○○設質
    之意思，原告未加查證，自無要求被告負授權責任之理。
三、被告固均在系爭股票背面之出讓人欄位蓋章，惟未見記載受
    讓人姓名，已與公司法第164條前段規定之記名式股票轉讓
    方式不符，更未見原告所主張之第三人乙○○另在出讓人欄
    位蓋章，是縱原告主張系爭股票係第三人乙○○向伊借款而
    設定質權予原告，然因第三人乙○○與原告均未依公司法第
    164條之規定，完成記名式股票之背書行為，則原告尚未完
    成系爭股票設定權利質權之行為，即原告並未取得系爭設名
    式股票之質權等語資為抗辯，並聲明：如主文所示。
肆、得心證之理由：
一、查訴外人乙○○於82年1月起至88年2月止，任職臺證綜合證
    券股份有限公司臺南分公司之業務員。原告於87年至88年間
    將系爭股票交付予乙○○等情，有89年度偵緝字第397號起
    訴書、乙○○收受系爭股票所出具之收據（參臺南市警察局
    第四分局刑案偵查卷第9頁），且為兩造所不爭，自屬真實
    。
二、原告主張系爭股票係由訴外人乙○○代理被告設定質權予原
    告，被告則否認之，並以前詞置辯。是兩造之爭點乃為(1)姜
    馨如交付系爭股票予原告究為無權代理，或係無權處分？；
    (2)原告是否為善意？經查：
（一）按無權代理，係行為人未經本人授與代理權而以本人名義
　　　所為之代理行為，或雖經本人授與代理權而逾越代理權限
  　　所為之代理行為。而無權處分，乃無權利人而以自己名義
    　就他人權利標的物所為之處分。最高法院87年度台上字第
 　　1049號判決參照。準此倘行為人係以自之名義處分他人之
     權利，自屬無權處分，而非無權代理。查證人乙○○於本
     院時證稱：伊於87年間拿丙○○、丁○○之股票向原告質
     押借錢，當時原告向我要擔保品，剛好被告的股票請我送
     集保，因尚未送出，所以我就將該股票交付給原告，原告
     知道不是我的股票，我有跟他說那是我跟別人借的股票等
     語（參本院卷第47頁），其於89年度偵字第4377號偵訊時
     亦稱：被告把股票放在我那.. 我只因向原告借錢，我就暫
     時將那些股票質押給原告，該股票現由原告持有，我還無
     法全部還清，所以股票還未取回等語（見該偵查卷第22頁
     背面），核證人所述意旨相符，堪予採信。依上開證詞意
     旨，證人乙○○顯以自之名義處分（即設定質權）系爭股
     票，揆諸前開判決說明，乙○○交付系爭股票予原告，係
     屬無權處分而非無權代理，灼然甚明。被告抗辯乙○○無
     設定質權之意思，尚不足採。惟乙○○既非代理被告為設
     定行質權行為，則原告主張被告應負表見代理之授權人責
     任，委無足採。
（二）且按由自己之行為表示以代理權授與他人者，對於第三人
      應負授權人之責任，但第三人明知其無代理權或可得而知
      者，不在此限，民法第169條意旨參照，是倘第三人可得
      而知本人未授權，或因過失而不知者，要難令本人負授權
      人之責任。查原告自承明知乙○○為臺證綜合證券股份有
      限公司臺南分公司之業務員，又與之為多次借貸關係，期
      間將近一年，斷無不知乙○○有持有他人股票之可能，且
      參酌乙○○所交付之質物，除系爭股票外並附有股票轉讓
      過戶申請書，其背面尚有賣出證券商背書欄（見本院卷第
      52 至53頁），依其外觀即知係股票所有人委由證券商出
      賣股票，而非設定質權，原告收受上開股票及過戶申請書
      即應向證券公司查證股票所有人之真意，然原告並無任何
      查證。此外，乙○○亦未提供任何被告印章、證件或授權
      書而使原告誤信有代為設質之權，業據證人乙○○證述明
      確（見本院卷第49頁），是被告抗辯原告係非善意且有過
      失乙節堪予採信。因此，依上開法條說明，要難令被告負
      授權人之責任亦明。
三、綜上所述，本件被告就系爭股票既未設定質權予原告，被告
    之行為亦無構成表見代理，而應負授權人之責任。從而，原
    告請求確認就附表所示股票有質權存在，即無理由，應予駁
    回。
伍、據上論結，本件原告之訴為無理由，依民事訴訟法第78條，
    判決如主文。
中　　華　　民　　國　　96　　年　　2　　月　　27 　　日
                  民事第四庭    法　官　廖建彥
以上正本係照原本作成
如對本判決上訴，須於判決送達後20日內向本院提出上訴狀
中　　華　　民　　國　　96　　年　　2　　月　　27 　　日
                                書記官　黃敏純
